【裁判字號】    97,台上,1669
【裁判日期】    970807
【裁判案由】    損害賠償
【裁判全文】
最高法院民事判決            九十七年度台上字第一六六九號
上  訴  人  羽政企業有限公司
法定代理人  甲○○
訴訟代理人  鐘登科律師
被 上訴 人  洛漳有限公司
法定代理人  乙○○
上列當事人間請求損害賠償事件，上訴人對於中華民國九十七年
三月四日台灣高等法院台中分院第二審更審判決（九十五年度重
上更(一)字第一○號），提起上訴，本院判決如下：
    主  文
原判決關於駁回上訴人追加備位之訴及該訴訟費用部分廢棄，發
回台灣高等法院台中分院。
其他上訴駁回。
第三審訴訟費用，關於駁回其他上訴部分，由上訴人負擔。
    理  由
本件被上訴人主張：伊於民國八十八年十二月十六日向上訴人及
第一審共同被告欣佑實業有限公司（下稱欣佑公司）訂購「GUE-
SS」品牌涼鞋三萬三千一百五十六雙，價金共美金（除幣別不同
者外下同）三十萬三千九百二十七點八三元，嗣上訴人僅交付三
萬二千八百二十五雙，並分海運二批、空運三批運交伊之國外客
戶西班牙商VULCASA INTERNATIONAL, S.A公司（下稱VI公司）。
詎上訴人所交付之涼鞋，其中二萬零八百四十三雙（下稱系爭涼
鞋），竟有鞋面上皮革溝道和孔洞全都沾滿黏膠污垢、鞋跟和鞋
底壓破、鞋跟和鞋底沾滿黏膠、鞋面扭曲變形、鞋面沾滿黏膠污
垢等瑕疵，兩造乃於八十九年四月四日與VI公司共同簽署協議書
，並由上訴人於同年六月五日開立發票日為同年九月五日面額新
台幣七十八萬二千六百三十九元（折合二萬五千四百五十一點六
七元）支票一張（下稱系爭支票）交予伊為履約保證，合意解除
該買賣契約。伊因系爭涼鞋之瑕疵遭VI公司退貨，計受有海運分
攤費七千七百八十二元、轉運進口費一萬一千九百三十二點九二
元、空運費一萬五千元及翻箱費四千三百六十三點六四元，計三
萬九千零七十八點五六元，及未能預期轉售利益之損害二萬九千
五百八十三點七二元。又因VI公司退回S5C 款式涼鞋一萬二千九
百零七雙及SAA 款式涼鞋七千九百三十六雙，計退貨十八萬九千
五百八十七點三八元，扣除伊未付第一批海運涼鞋價金十四萬七
千九百七十三點二二元（上訴人已收取第二批海運貨款二萬零五
百六十三點九元）後，上訴人應返還受領之價金四萬一千六百十
四點一六元，以上共十一萬零二百七十六點四四元，與伊兌領之
系爭支票款相抵，仍應返還八萬四千八百二十四點七七元等情，
爰求為命上訴人及欣佑公司如數給付，並自訴狀繕本送達翌日即
九十年三月十七日起加計法定遲延利息之判決。（第一審除判命
上訴人給付五萬零四百九十三點六三元本息外，其餘判決被上訴
人敗訴，被上訴人對之未聲明不服。嗣原審改判命上訴人給付三
萬八千零九百四十四點四九元本息，其餘判決被上訴人敗訴，該
部分已因其未上訴而告確定。）
上訴人則以：伊使用之材料，均向被上訴人指定之公司購買，系
爭涼鞋於運交VI公司前，並經被上訴人派駐伊公司之驗貨員確認
品質，自無被上訴人所稱之瑕疵。依協議書之約定，VI公司如認
涼鞋有瑕疵，至遲應於八十九年五月五日前通知，否則即不得再
主張瑕疵。伊依該協議書第二條約定同意VI公司未付貨款前先提
領第一批海運涼鞋，迄至同年月十六日止未見VI公司為瑕疵之通
知，被上訴人指系爭涼鞋有瑕疵，即非足採。該協議書亦無伊承
認瑕疵或同意賠償之意旨，當初伊同意退貨，係退回台灣檢查，
而非合意解除契約等語，資為抗辯，復提起反訴主張：系爭涼鞋
買賣契約既未經解除，被上訴人自應給付尚餘價金十四萬七千九
百七十三點二二元。又伊簽付系爭支票予被上訴人，乃擔保退貨
費用之用，被上訴人於系爭涼鞋無瑕疵下，逕將該支票提示兌領
，屬無法律上原因而受利益，應依法返還等情，爰本於買賣及不
當得利之法律關係，以先位聲明，求為命被上訴人給付十四萬七
千九百七十三點二二元及新台幣七十八萬二千六百三十九元，並
自反訴狀繕本送達翌日即九十年九月十四日起加付法定遲延利息
之判決；另主張：系爭涼鞋原應退貨返還予伊，竟因被上訴人遲
未交付載貨證券之可歸責事由，致該涼鞋遭海關拍賣而給付不能
，依民法第一百八十一條但書規定，被上訴人應償還系爭涼鞋價
額，扣除其已付四萬一千六百十四點一六元後之餘額十四萬七千
九百七十三點二二元即應返還。且伊就契約解除後應分擔之費用
僅空運費一萬五千元及海運費七千七百八十二元，被上訴人卻兌
領系爭支票款二萬五千四百五十一點六七元，該逾領之二千六百
六十九點六七元，亦應返還等情，並依不當得利之法則，以備位
聲明，求為命被上訴人給付十五萬零六百四十二點八九元，及自
九十年九月十四日加付法定遲延利息之判決。（備位聲明部分，
係於原審更審時始為追加變更。）
原審以：(一)本訴部分：被上訴人主張之事實，有訂購單影本八張
、協議書英文及中譯本暨保證票及傳真影本等件足稽，自堪信為
真正。上訴人雖以上開情詞置辯，惟查該協議書並無VI公司逾期
未為瑕疵通知，即不得再主張瑕疵之約定，況VI公司並非買賣契
約之當事人，本無瑕疵通知之義務。且被上訴人向上訴人訂購之
系爭涼鞋，依客觀情狀，縱派員踐行檢查程序，亦無法全部逐一
檢視，而僅能抽樣檢查，自不能單依系爭涼鞋於運送前曾經被上
訴人派員抽檢，即謂其無瑕疵。又上訴人曾於八十九年五月十六
日傳真要求被上訴人付款，遭被上訴人以貨品有瑕疵而拒付第一
批海運貨款，且經被上訴人於同年六月二十六日將系爭涼鞋通知
上訴人，有其提出之該日通知單可稽，參之上訴人出口之系爭涼
鞋確有鞋面沾到膠、鞋面皮鞋裂開、鞋舌被切割到，合成鞋面起
皺紋、EVA中底起皺紋等之瑕疵，有VI公司傳真影本、被上訴人
員工即證人曹銘娟之證詞可憑，及上訴人於第一審自承曾因西班
牙客戶反應鞋子有瑕疵，乃與被上訴人前去西班牙處理等情觀之
，上訴人辯以系爭鞋子無何瑕疵，雙方未曾就是否退貨及合意解
除契約達成合意云云，尚難憑採。次查上訴人於前去西班牙後，
確有應被上訴人要求，簽發系爭支票予被上訴人，並請被上訴人
通知VI公司安排退運等情，有上訴人之傳真函為證，稽之上訴人
於八十九年五月十六日傳真予被上訴人之函文所載，同年五月二
十九日提供其在西班牙之代理行電話、傳真、電子郵件帳號暨在
越南工廠地址、名稱予被上訴人，同年六月五日催促被上訴人儘
速安排退運等傳真內容，及上訴人自承曾於是日傳真被上訴人將
瑕疵涼鞋運回，並於八月二十八日傳真被上訴人儘早提供讓越南
辦理資料等情，再與證人賴芳如及曹銘娟之證詞相酌，可知兩造
縱未明示合意解除系爭涼鞋之買賣契約，亦已達成默示解除之意
思表示合致，被上訴人主張兩造就系爭涼鞋業已合意解除買賣契
約一節，可以信實。按契約之解除，出於雙方當事人之合意時，
無論有無可歸責於一方之事由，除經約定應依民法關於契約解除
之規定外，並不當然適用民法第二百五十九條之規定，倘契約已
為全部或一部之履行者，僅得依不當得利之規定請求返還其利益
。查系爭涼鞋買賣契約，業經兩造合意解除，兩造雖無適用該條
規定之特約，然該買賣契約經解除後，兩造已約定被上訴人將系
爭涼鞋退還，並由上訴人簽發系爭支票交與被上訴人，就該支票
之性質及功用，依被上訴人八十九年六月二日之傳真函所載，該
支票之面額係以S5C、SAA退貨金額及空運費、海運費分攤額，扣
除海運未付款後所得之美金金額，上訴人並按此金額當時美金換
算新台幣之匯率，即一美元兌換新台幣三十點七五元，而於八十
九年六月五日將系爭支票交予被上訴人以為保證，足徵該支票係
作為擔保上訴人返還買賣價金及海運、空運費分擔額之支付甚明
。雙方合意解除之真意，除被上訴人將系爭涼鞋退還上訴人外，
上訴人亦應將已受領之價金退還，被上訴人依雙方合意解除之約
定，請求上訴人返還已付之價金，核屬有據。茲系爭涼鞋共二萬
零八百四十三雙，價金為十八萬九千五百八十七點三八元，因上
訴人允許VI公司得免付款領取第一批海運涼鞋，被上訴人未支付
之該價金為十四萬七千九百七十三點二二元，上訴人應僅受領四
萬一千六百十四點一六元之價金，扣除兌領系爭支票款二萬五千
四百五十一點六七元後，應返還之價金為一萬六千一百六十二點
四九元。再兩造於合意解除系爭涼鞋時，除協議退貨及返還已付
買賣價金外，雙方並已協議被上訴人因系爭涼鞋遭VI公司退貨，
應給付VI公司之海運分擔費七千七百八十二元及空運分擔費一萬
五千元，應由上訴人分擔一節，有被上訴人提出上訴人不爭其真
正之傳真影本為憑，復經上訴人自承無誤，兩造已達成由上訴人
分擔海運費及空運費之特別約定，被上訴人請求上訴人返還該部
分其已先行支付之金額即二萬二千七百八十二元，加計上述應返
還之價金，共為三萬八千九百四十四點四九元。(二)反訴先位聲明
部分：被上訴人固未給付上訴人第一批海運貨款十四萬七千九百
七十三點二二元，但系爭涼鞋既有瑕疵，經兩造合意解除契約，
並由上訴人簽發系爭支票以為返還貨款及分擔款之擔保，上訴人
已不得再依買賣契約請求給付該貨款。又系爭支票乃供擔保返還
貨款之需，被上訴人於上訴人買賣契約解除後未返還貨款前，提
示兌領該支票金額，以抵充部分應返還之款項，亦無不當得利之
可言。則上訴人依買賣契約及不當得利之法則，以先位聲明，請
求被上訴人給付貨款十四萬七千九百七十三點二二元及票款新台
幣七十八萬二千六百三十九元各本息，即非有據。(三)反訴備位聲
明部分：本件系爭涼鞋已運抵VI公司，買賣契約已達履行階段，
兩造嗣合意解除契約，上訴人依不當得利之規定，請求被上訴人
返還因此所受領之利益，雖非無據。然VI公司為退還系爭涼鞋，
業按上訴人通知之越南廠址並簽發一式三份之載貨證券，該提單
為一記名式之載貨證券，被上訴人既非被指名之受貨人或受通知
人，亦非託運人，已無從依該載貨證券向運送人主張權利。且長
榮海運股份有限公司函復亦稱：該批退貨確於八十九年九月二十
五日委由其公司運抵越南，貨物抵達越南後，託運人及受貨人皆
拒領系爭貨物，因貨櫃延滯超過領取六十天，隨由越南海關授權
拍賣云云。另被上訴人抗辯業將載貨證券交予上訴人一節固無法
舉證證明，上訴人無由依該載貨證券提領系爭貨物，且依被上訴
人所提之八十九年十月三日銘律字第一○○一號存證信函（下稱
第一○○一號存證信函），可知於發文當時，提單尚在VI公司處
，但就第二批海運貨物付款是否取消，兩造並未能達成共識，且
VI公司究於何時寄達載貨證券予上訴人？參之被上訴人於第一審
指稱VI公司係於提起本件訴訟後，始將押匯文件退還上訴人，契
約解除後被上訴人已協助VI公司退還涼鞋，上訴人不得再請求該
第二批價金等語，及上訴人已收取VI公司第二批貨款等情相酌，
被上訴人之所以未交付載貨證券與該存證信函所稱第二批海運貨
款付款及押匯是否相關？上訴人於被上訴人遲未交付載貨證券時
，何以未及時追討，並洽被上訴人、VI公司三方商量補救？其間
之關連性及責任歸屬如何，無資料可考，自難率認。是上訴人縱
因系爭涼鞋被拍賣而受有損害，亦不能因而反證被上訴已受有何
利益，尤不能單依被上訴人無法證明交付載貨證券予上訴人，即
謂其已就該退貨受有利益，上訴人並未舉證證明被上訴人已自系
爭涼鞋或拍賣中受有具體利益。又被上訴人未因系爭涼鞋遭退貨
而受有何利益，亦未自拍賣中獲得變價之利益，自無適用民法第
一百八十一條但書規定之餘地。從而，上訴人依該不當得利之規
定，以備位聲明，請求被上訴人給付上述十五萬零六百四十二點
八九元本息，洵非正當，為其心證之所由得，並說明上訴人其他
本訴抗辯、反訴主張及聲明證據為不足取暨不逐一論述之理由，
因就本訴部分維持第一審所命上訴人給付三萬八千九百四十四點
四九元本息及上訴人反訴先位聲明部分敗訴之判決，駁回其上訴
，並將上訴人反訴備位之訴部分判予駁回。
一、關於廢棄發回部分（即原判決關於駁回上訴人追加備位之訴
部分）：
按載貨證券具有換取、繳還或物權移轉證券之性質，運送貨物，
經發給載貨證券者，貨物之交付，須憑載貨證券為之。故在簽發
記名式載貨證券之情形，載貨證券上所記載之「受貨人」，並非
當然即為海商法第五十六條第一項所稱之「有受領權利人」，必
該「受貨人」兼持有載貨證券始得成為「有受領權利人」，運送
人亦須交付貨物與該「有受領權利人」後，其貨物交清之責任方
能謂為終了，此觀海商法第六十條第一項準用民法第六百二十九
條、第六百三十條之規定自明。查兩造已合意解除系爭涼鞋買賣
契約，被上訴人應依不當得利之規定返還系爭涼鞋，VI公司為退
還系爭涼鞋，乃按上訴人通知之越南廠址並簽發一式三份之載貨
證券，該涼鞋確於八十九年九月二十五日運抵越南，託運人及受
貨人皆拒領該涼鞋，貨櫃延滯超過領取六十日，隨由越南海關授
權拍賣。被上訴人於八十九年十月三日以第一○○一號存證信函
發文當時，提單尚在VI公司處，被上訴人無法舉證證明業將載貨
證券交付，上訴人無由依該載貨證券提領系爭涼鞋，既為原審所
認定之事實，且有第一○○一號存證信函載明斯旨為證（見一審
卷四三～四五頁）。倘被上訴人迄未將系爭涼鞋之載貨證券交付
上訴人，該載貨證券事實上仍在被上訴人管領支配之中，依載貨
證券之物權證券性（海商法第六十條第一項準用民法第六百二十
九條）以觀，則能否逕謂被上訴人未因之而受有利益，已滋疑問
。原審未詳為深究，遽行判決，即非無再進一步推求之必要。又
上訴人曾指稱：伊從未接獲被上訴人或其他任何第三人交付系爭
涼鞋之載貨證券，伊乃係因無載貨證券而處於無從提領貨物之狀
態，絕無「託運人及受貨人皆拒領系爭貨物」之情，貨物之交付
與否？仍須以載貨證券是否交付而定，此即載貨證券所表彰物權
效力之展現，被上訴人於八十九年十月間未取得載貨證券正本，
自無從交付予伊而提領系爭涼鞋。被上訴人未交付該載貨證券，
不得遽認伊已收受系爭涼鞋，該涼鞋遭越南海關拍賣而滅失，陷
於給付不能，被上訴人所受之利益已不存在而不能返還，依民法
第一百八十一條規定，即應返還該價額等語（分見原審更字卷(一)
一○四、一○五頁及卷(二)五五、九四、九五、九六、一二六頁）
。原審未併予斟酌，徒以上述理由而為此部分上訴人不利之論斷
，亦有可議。上訴論旨，執以指摘原判決關此部分不當，求予廢
棄，不能認為無理由。
二、關於駁回上訴部分（原判決關於駁回上訴人之其餘上訴部分
，亦即駁回上訴人對命其給付三萬八千九百四十四點四九元本息
及對反訴先位聲明之上訴部分）：
查原審本於上述理由而為此部分上訴人敗訴之判決，經核於法並
無違背。上訴論旨，猶執陳詞，並以原審採證、認事之職權行使
及其他與判決結果不生影響之理由，指摘原判決不當，求予廢棄
，非有理由。
據上論結，本件上訴為一部有理由，一部無理由。依民事訴訟法
第四百七十七條第一項、第四百七十八條第二項、第四百八十一
條、第四百四十九條第一項、第七十八條，判決如主文。
中    華    民    國  九十七  年    八    月    七    日
                      最高法院民事第六庭
                          審判長法官  朱  建  男
                                法官  顏  南  全
                                法官  林  大  洋
                                法官  鄭  傑  夫
                                法官  蘇  清  恭
      本件正本證明與原本無異
                                      書  記  官
中    華    民    國  九十七  年    八    月   十九   日
                                                      v


司法院資訊處製作；財團法人民間司法改革基金會備份。
